臺灣高等法院刑事判決　　　　　　　　100年度上訴字第852號
上　訴　人　臺灣板橋地方法院檢察署檢察官
被　　　告　詹宏能
指定辯護人　本院公設辯護人周君穎
上列上訴人因被告殺人未遂等案件，不服臺灣板橋地方法院99年
度訴字第3135號，中華民國100年2月11日第一審判決（起訴案號
：臺灣板橋地方法院檢察署99年度偵字第22912號），提起上訴
，本院判決如下：
    主  文
原判決撤銷。
詹宏能犯傷害罪，處有期徒刑壹年月，並於刑之執行完畢或赦
免後，令入相當處所施以監護貳年。扣案之水果刀壹把沒收。
    事  實
一、詹宏能因罹精神分裂症，妄想型，致其辨識行為違法或依其
    辨識而行為之能力，顯著降低。詹宏能因懷疑遭警員阻止就
    醫及跟蹤，欲前往新海派出所找警員理論，遂於民國99 年8
    月29日14時50分許抵達新海派出所前，先前往位於臺北縣板
    橋市（現改制為新北市板橋區○○○路98號1樓之「頂好超
    市」，購買水果刀1把，復因無法拆除水果刀外包裝，隨即
    前往位於臺北縣板橋市○○路138號7-11超商內，另購買美
    工刀1把，將前揭甫購買之水果刀開封以供隨時使用。詹宏
    能得以使用該把水果刀後，旋前往位於臺北縣板橋市○○路
    151號「新海派出所」，見員警呂至明站在值班櫃檯，遂向
    呂至明表示「有很多警員到家裡，不知要幹嘛」等語，經呂
    至明要求出示證件時，詹宏能竟因心生不滿，基於傷害犯意
    ，逕自自塑膠袋內取出前揭預備之水果刀，朝呂至明之左胸
    上方靠近肩膀處由上往下刺，因呂至明見狀閃躲，而遭刺中
    左胸處，致呂至明受有左胸部穿刺傷之傷害。呂至明因突遭
    攻擊，呼喊求救並試圖阻止詹宏能時，詹宏能仍企圖持刀砍
    刺呂至明。警員徐志成因聽聞呼救聲，上前制止詹宏能之際
    ，詹宏能明知刀刃可能於爭搶時傷人，猶接續上開傷害及妨
    害公務犯意，不願棄刀而與呂至明、徐志成發生拉扯，呂至
    明、徐志成遂於奪刀之過程中遭該水果刀劃傷，並分別受有
    左手腕剝離撕脫傷併表淺肌腱斷裂之傷害、右手開放性傷口
    4.5×0.2×0.5公分及3.2×0.2×0.6公分之傷害。嗣詹宏能
    經呂至明、徐志成二人制伏，並將呂至明送醫急救。
二、案經徐志成、呂至明訴由臺北縣政府警察局海山分局移送臺
    灣板橋地方法院檢察署檢察官偵查起訴。
    理  由
一、證據能力部分：
  (一)證人徐志成、呂至明於偵查中之證述，屬傳聞證據，被告、
    辯護人及檢察官明知，但於準備程序及審判期日中均表示無
    意見，且迄言詞辯論終結亦未聲明異議，本院審酌上開證據
    資料製作時之情況，尚無違法不當及證明力明顯過低之瑕疵
    ，認為以之作為證據應屬適當，爰依刑事訴訟法第159條之5
    規定，認定前揭供述均有證據能力。
  (二)本院下列所引用卷內之文書證據及物證，並無證據證明係公
    務員違背法定程序所取得，檢察官、被告、辯護人等於本院
    亦均未主張排除下列文書證據及物證之證據能力，且迄本院
    言詞辯論終結前均未表示異議，本院審酌前揭文書證據及物
    證並非公務員違背法定程序所取得，亦無刑事訴訟法第159
    條之4顯有不可信之情況，故下列文書及物證應均有證據能
    力。
二、上揭被告詹宏能持水果刀傷害呂至明、徐志成及妨害公務之
    事實，業據被告於檢察官偵查、原審及本院審理時供承不諱
    （見偵查卷第9至12、37至38、58至59頁、原審卷第9至10、
    30至32、61至63頁、本院卷第33頁反面、84、107頁），核
    與證人即告訴人徐志成、呂至明於偵查中所證情節相符（見
    偵查卷第45至46、49至50頁），並有呂至明之亞東紀念醫院
    診斷證明書、徐志成之臺北縣立醫院診斷證明書、監視器光
    碟1張暨翻拍照片6張（見偵查卷第15至19頁）、扣案之水果
    刀、照片3張（見偵查卷第20至21頁）在卷足資佐證，足認
    被告上開傷害、妨害公務犯行之自白與事實相符，堪予認定
    。
三、公訴意旨雖認被告持刀刺傷呂至明所為，係犯刑法第271條
    第2項之殺人未遂罪嫌。訊據被告堅決否認有何殺人未遂犯
    行，辯稱：伊當時情緒很生氣，並沒有想那麼多，伊總共刺
    呂至明一刀，因為刺一刀就很多人衝上來，伊本來是要刺他
    的肩膀，因為他躲開才刺到他的胸部等語。而公訴人認被告
    涉犯殺人未遂罪嫌，無非以被告之供述，告訴人呂至明之證
    述，亞東紀念醫院診斷證明書、監視器光碟1張暨翻拍照片6
    張、扣案水果刀1，為其主要論據。經查：
  (一)按刑法上殺人未遂罪與傷害罪之區別，應視加害人有無殺意
    以為斷。被害人所受傷害程度，固不能據為認定有無殺意之
    唯一標準，但加害人下手及經過情形如何，於審究犯意方面
    ，仍不失為重要參考資料（最高法院85年度台上字第1608號
    判決參照）。又殺人與傷害致死之區別，應以有無殺意為斷
    ，其受傷之多寡，及是否為致命部位，有時雖藉為認定有無
    殺意之心證，究不能據為絕對標準（最高法院18上字第130
    號判例參照）。易言之，行為人於行為當時，主觀上是否有
    殺人之故意，除應斟酌其使用之兇器種類、攻擊之部位、行
    為時之態度、表示外，尚應深入觀察行為人與被害人之關係
    、衝突之起因、行為當時所受之刺激、下手力量之輕重，被
    害人受傷之情形及行為人事後之態度等各項因素綜合予以研
    析。
  (二)證人呂至明雖於檢察官偵查時證稱：當時伊在值班檯接電話
    ，被告就走進來跟伊說有很多警察去他家，伊請他出示證件
    給伊看，他就把手伸進塑膠袋，伊以為他是要拿證件，結果
    他拿出一把水果刀，什麼話都沒講，他右手持刀，由上往下
    就朝伊胸口刺（約在喉結正下方10公分處），因為伊有閃躲
    ，所以他刺伊之後，伊就抓住他的手，並呼叫伊的同事前來
    救援，被告刺伊時，沒有說話等語（見偵查卷第49至50頁）
    。惟依卷附監視器翻拍照片所示（見偵查卷第18頁），被告
    係持刀朝呂至明之左胸上方靠近肩膀部位由上往下刺，並非
    直接攻擊心臟或頭部，足見被告並無朝證人即告訴人呂至明
    之致命部位攻擊情形。
  (三)被告於檢察官偵查時供稱，伊持刀本來打算刺櫃臺值班警員
    左肩頭部位，伊刺完第一刀，沒有打算要刺第二刀等語（見
    偵查卷第59頁）。而證人呂至明於檢察官偵查時證稱：「（
    問：被告第二刀有無顯示出想刺你何部位？）看不出來，但
    知道是身體上半部。」「（問：被告被警員制伏後，是否有
    試圖再攻擊你？）有，所以我的左手手腕有再被刺一刀」等
    語（見偵查卷第50頁）。是以縱如證人呂志明所述，被告有
    再刺一刀，亦是左手腕處，亦非致命部位。
  (四)證人呂至明於99年8月29日15時59分許，至亞東紀念醫院急
    診就醫，當時生命徵象尚屬穩定，並無立即生命危險，經檢
    查與處置後，留院觀察至8月30日9時00分離院，離院前呼吸
    平順，生命徵象穩定，患者所受傷害係為左胸穿刺傷合併皮
    下氣腫及左腕撕脫傷，後者若傷及動脈而未及時處置而導致
    出血過多的確有生命威脅之可能，但此患者並無動脈損傷之
    情形，故其左腕損傷尚未能指向生命威脅之連結，至於左胸
    穿刺傷若傷及大血管或肺臟、心臟等重要臟器，亦不能排除
    死亡之風險，但此患者檢查後並無上述假定之情形，故在當
    時並無立即威脅生命之可能，唯傷口之恢復須進一步追蹤方
    可得知有無感染情事等情，此有99年12月7日亞醫歷字第099
    6410703號醫療財團法人徐元智先生醫藥基金會亞東紀念醫
    院函可參（見原審卷第35頁），是以證人呂至明傷勢，並無
    動脈損傷之情形，左胸穿刺傷亦無傷及大血管或肺臟、心臟
    等重要臟器，在當時並無立即威脅生命之可能，足徵被告下
    手之力道仍有保留。
  (五)綜上所述，被告所辯並無殺害告訴人呂至明之意，尚非無據
    ，而公訴人所提各項證據，仍不足為被告確犯殺人未遂罪之
    積極證明，被告應係基於普通傷害之犯意，傷害告訴人呂至
    明，而非基於殺人犯意為之甚明。
四、核被告所為，係犯刑法第277條第1項之傷害罪、第135條第1
    項之妨害公務罪。公訴意旨雖認被告持刀刺傷呂至明部分，
    係犯刑法第271條第2項之殺人未遂罪嫌，然被告並無殺人犯
    意，所為應僅構成刑法第277條第1項普通傷害罪，已如上述
    ，是公訴人認被告此部分所為係犯殺人未遂罪，尚有誤會。
    而殺人未遂罪與傷害罪間除主觀犯意外，其基本社會事實同
    一，爰變更起訴法條如上。被告以一傷害徐志成之行為，同
    時觸犯傷害罪及妨害公務罪，為想像競合犯，應從一重之傷
    害罪處斷。又被告雖持水果刀分別傷害呂至明、徐志成2人
    ，然係在密接之時間及場所接續為之，依一般社會通念，應
    認係同一傷害行為接續為之，為事實上一罪，起訴書認係數
    罪，亦有未當。再被告於行為時，其精神狀態係處於精神病
    妄想之情形下，其辨識能力與控制能皆顯著減低，其行為乃
    屬「部分責任能力」之範圍，此有行政院衛生署八里療養院
    10 0年7月7日八療一般字第1000004015號函送之精神鑑定報
    告書1份可憑（見本院卷第63至69頁），爰依刑法第19條第2
    項規定，減輕其刑。
五、原審以被告行為時因精神疾病而產生被害妄想及聽幻覺之症
    狀，並失去判斷真實與妄想之能力，進而影響其對於外界事
    務之知覺、理會、判斷作用及自由決定意思之能力，符合刑
    法第19條第1項所定不罰情形，諭知被告無罪，故非無見。
    惟查：原審將被告送請財團法人天主教耕莘醫院鑑定行為時
    之精神狀況，該院於99年12月9日對被告實施精神鑑定後，
    其結果認：「被告為精神分裂症患者，且因無病識感而未曾
    接受治療，其主要精神病狀，包括被迫害妄想與關係妄想等
    ，近年來皆持續且日益惡化，不但使其社會與職業功能顯著
    受損，亦使其精神低落沮喪，出現憂鬱症狀，被告對99年8
    月29日犯行，一方面其行為顯然直接受其被迫害妄想認為警
    察長期對其進行有系統的迫害與監控影響，另一方面，其判
    斷力與衝動控制力亦可能因其情緒症狀而更進一步損壞，故
    依臨床精神醫學判斷，被告於99年8月29日犯案時之精神狀
    態，應已達心神喪失之程度，且其應接受持續之精神科治療
    ，以避免再犯」，雖有該院100年1月5日耕醫服字第0990006
    447號財團法人天主教耕莘醫院函附精神鑑定報告書可憑（
    見原審卷第42至44頁）。然被告於前往新海派出所之前，先
    去頂好超市購買犯罪用之水果刀，且因無法拆除水果刀之外
    包裝，隨即前往統一超商購買美工刀，將上開水果刀開封以
    供使用，顯然其當時對外界事務之認識，尚非全然無知，又
    經本院將被告送請行政院衛生署八里療養院就被告行為時之
    精神狀態鑑定結果，亦認：「依據本院心理衡鑑報告之結果
    ，顯示被告智能全量表智商為81，屬於正常中下範圍，未顯
    著低於年齡預期表現。其智能並未屬於智能障礙範圍，因此
    ，其日常生活功能，諸如進食、穿衣等不受影響，其倫理、
    法制、道德觀念亦不受影響。另參考耕莘醫院巫毓荃醫師於
    99年12月9日所做之精神鑑定報告書，亦載明其行為係出於
    妄想所致，而未受幻聽之影響。另外再參考法院於100年1
    月18日踐行交互詰問之審判筆錄，詹員知道『拿刀子刺人，
    有可能把人刺死』、『我承認有傷害呂志明的行為，但沒有
    要殺死他的犯意，我只是想要警告他』，顯示其對於犯罪行
    為之構成要件與違法性具有認識，但因為妄想，致其對於被
    害人認為其為加害於己之人，其思考內容顯然受到影響，辨
    識能力亦受到顯著影響，同時其自由意思雖非完全自由，但
    已受到相當拘束。此外，依據前開審判筆錄，詹員僅因為當
    時在向被害人呂志明警員表達被跟蹤的事情，『但員警不予
    理會，還要我出示證件，我心生不滿，才要拿刀攻擊他』，
    此也印證本院心理衡鑑所從顯示之結果，詹員於遭預到環境
    壓力時，難以彈性應付，亦即難以如一般人平均程度來控制
    自己之行為。基於以上結果，本院認為，詹員於行為時，其
    精神狀態係處於精神病妄想之情形下，其辨識能力與控制能
    力皆顯著降低，其行為乃屬『部分責任能力』之範圍。」，
    此有該院上揭精神鑑定報告書可憑，是應認被告行為時因精
    神障礙，致其辨識行為違法或依其辨識而行為之能力，顯著
    減低，而未達於不能辨識之程度，原審依刑法第19條第1項
    之規定，以被告之行為不罰，為被告無罪之判決，自有未當
    。檢察官執此提起上訴，指摘原判決不當，為有理由，自應
    由本院將原判決撤銷改判。爰審酌被告前無犯罪紀錄，品性
    尚佳，其因罹精神分裂病，妄想型，致其辨識行為違法或依
    其辨識而行為之能力，顯著減低，因而持刀傷害被害人呂至
    明2人，並妨害徐志成執行公務，被害人呂志成因而左胸遭
    穿刺傷合併皮下氣腫及左腕撕脫傷、被害人徐志成因而受有
    右手開放性傷口4.5×0.2×0.5公分及3.2×0.2×0.6公分之
    傷害，及事後坦承犯行不諱，態度尚佳等一切情狀，量處如
    主文第二項所示之刑示懲。扣案之水果刀1把為被告所購買
    ，且係供犯罪所用之物，爰依刑法第38條第1項第2款之規定
    ，宣告沒收之。
六、再按「有第19條第2項及第20條之原因，其情狀足認有再犯
    或有危害公共安全之虞時，於刑之執行完畢或赦免後，令入
    相當處所，施以監護。但必要時，得於刑之執行前為之。」
    、「前2項之期間為5年以下。」刑法第87條第2項、第3項前
    段定有明文。查前揭財團法人天主教耕莘醫院之精神鑑定報
    告及行政院衛生署八里療養院鑑定報告書，均認被告應接受
    持續之精神科治療，以避免再犯，否則有再犯攻擊他人、危
    害公共安全之虞，本院亦認被告有持續接受藥物治療及適當
    監督保護之必要，爰依刑法第87條第1項及第3項前段之規定
    ，併予宣告令入相當處所施以監護2年，以達其個人治療及
    社會防衛之效。
據上論斷，應依刑事訴訟法第369條第1項前段、第364條、第299
條第1項前段、第300條，刑法第277條第1項、第135條第1項、第
55條、第19條第2項、第87條第2項、第38條第1項第2款，判決如
主文。
本案經檢察官呂光華到庭執行職務。
中    華    民    國   100    年    8     月    30    日
            刑事第二十一庭審判長法  官   周政達
                                法  官   楊力進
                                法  官   許永煌
以上正本證明與原本無異。
檢察官如不服本判決，應於收受送達後10日內向本院提出上訴書
狀，其未敘述上訴之理由者並得於提起上訴後10日內向本院補提
理由書（均須按他造當事人之人數附繕本）「切勿逕送上級法院
」。
被告不得上訴。
                                書記官   林吟玲
中    華    民    國   100    年    8     月    30    日
附錄：本案論罪科刑法條全文。
刑法第135條（妨害公務執行及職務強制罪）
對於公務員依法執行職務時，施強暴脅迫者，處三年以下有期徒
刑、拘役或三百元以下罰金。
意圖使公務員執行一定之職務或妨害其依法執行一定之職務或使
公務員辭職，而施強暴脅迫者，亦同。
犯前二項之罪，因而致公務員於死者，處無期徒刑或七年以上有
期徒刑；致重傷者，處三年以上、十年以下有期徒刑。
第  277 條  （普通傷害罪）
傷害人之身體或健康者，處三年以下有期徒刑、拘役或一千元以
下罰金。
犯前項之罪因而致人於死者，處無期徒刑或七年以上有期徒刑；
致重傷者，處三年以上十年以下有期徒刑。